臺灣高等法院民事判決
108年度上字第1100號
上  訴  人  陳明石
            陳一清
共      同
訴訟代理人  陳建中律師
            余盈鋒律師
被 上訴 人  陳明利
訴訟代理人  陳珮羚
            蘇千祿律師

上列當事人間請求返還不當得利事件，上訴人對於中華民國108
年5月10日臺灣桃園地方法院107年度訴字第679號第一審判決提
起上訴，陳明石並為訴之追加，本院於109年10月28日言詞辯論
終結，判決如下：
    主  文
上訴及陳明石追加之訴均駁回。
第二審訴訟費用關於上訴部分，由陳明石負擔三分之二，餘由陳
一清負擔；追加之訴部分，由陳明石負擔。
    事實及理由
一、上訴人陳明石、陳一清（下合稱上訴人，分則各稱其姓名）
    主張：被上訴人與陳明石、訴外人陳明財、陳明發（已死亡
    ，其子為陳一清與訴外人陳漢賓）、陳明家等5人為兄弟關
    係。民國95年間，兩造與陳明財、陳漢賓、陳明家等6人共
    同協議興建地上8層樓之桃園市○○區○○○路00○0號建物（下稱
    系爭建物），因被上訴人表示願以市價補償其餘僅分得一層
    建物之人，而取得兩層建物（下稱系爭補償協議），遂由陳
    明石抽得第2層，陳明財抽得第3、4層，陳一清、陳漢賓抽
    得第5層，被上訴人抽得第6、7層，陳明家抽得第8層，並均
    辦理登記。詎被上訴人迄今拒依系爭補償協議給付陳明石其
    多分得之第7層建物（下稱系爭7樓）按100年4月市價計算之
    補償金新臺幣（下同）252萬5000元，及給付陳一清補償金1
    26萬2500元，履經催告仍不獲置理；縱認系爭補償協議不存
    在，被上訴人無法律上之原因多分得一層建物，亦應依民法
    第179條規定，返還按系爭7樓建物100年4月市價計算之利益
    。又系爭建物1樓（下稱系爭1樓）登記為共有，原為停車空
    間，詎被上訴人竟自101年1月起，無權占有系爭1樓，並自
    行將挑高部分隔成3間套房，以每間6000元出租他人使用迄
    今，因而受有租金之利益，致其他共有人受有無法使用系爭
    1樓之損害，其中共有人即訴外人陳芷琳已將其對被上訴人
    之不當得利返還請求權移轉予陳明石，被上訴人自應返還陳
    明石相當於租金之不當得利22萬8000元，及返還陳一清相當
    於租金之不當得利9萬9768元。爰依系爭補償協議及民法第1
    79條規定，求為判決命㈠原判決關於駁回後開第2、3項之訴
    部分廢棄；㈡被上訴人應給付陳明石252萬5000元、陳一清12
    6萬2500元，及自104年12月26日起算之法定遲延利息；㈢被
    上訴人應給付陳明石22萬8000元、陳一清9萬9768元，及自
    起訴狀繕本送達翌日起算之法定遲延利息（原審就上開請求
    為上訴人敗訴之判決，上訴人聲明不服，提起上訴。備位聲
    明部分業經撤回〈見本院卷第195頁〉；未繫屬於本院者，不
    予贅述）。另陳明石於本院依民事訴訟法第446條第1項但書
    、第255條第1項第3款規定，就系爭1樓請求返還不當得利部
    分，追加請求給付7萬1640元。並於本院上訴聲明：㈠原判決
    關於駁回上訴人後開第2、3項部分廢棄；㈡被上訴人應給付
    陳明石252萬5000元、陳一清126萬2500元，及均自104年12
    月26日起至清償日止，按週年利率5%計算之利息；㈢被上訴
    人應給付陳明石22萬8000元、陳一清9萬9768元，及均自起
    訴狀繕本送達翌日起至清償日止，按週年利率5%計算之利息
    。陳明石另追加聲明：被上訴人應再給付陳明石7萬1640元
    ，及自起訴狀繕本送達翌日起至清償日止，按週年利率5%計
    算之利息。
二、被上訴人則以：興建系爭建物所需資金，雖以5兄弟各房收
    取桃園市○○區○○○路00○0000○0000○0000○0000號房屋（下合
    稱○○○路00號等房屋，分則各稱其門牌）自95年9月1日起至9
    8年6月30日前之租金收入所支應，但實際上各房收取之租金
    數額並不相同，且因伊及陳明財負責監工收尾，出資較多，
    始協議由伊及陳明財分得兩層建物，並無系爭補償協議存在
    ；且伊依據合建協議受分配房屋，亦無不當得利可言。另系
    爭建物之管理維護費用本應由系爭建物全體共有人按其應有
    部分分擔之，但共有人為增加系爭建物之使用收益效能，乃
    協議由伊將系爭1樓建物挑高部分隔為3間套房，並收取租金
    以支應管理維護費用，伊並非無權占有系爭1樓，收取租金
    亦非無法律上之原因。縱認伊應返還租金，然伊代墊系爭1
    樓之出租裝潢成本32萬9082元、電費與公共設施電費42萬66
    03元、終止租約和解金18萬元，及系爭建物之二次施工與收
    尾工程費用240萬元，自予以抵銷等語，資為抗辯。並於本
    院答辯聲明：㈠如主文所示；㈡如受不利判決，願供擔保請准
    宣告免為假執行。　
三、查，㈠陳明財、被上訴人、陳明發（已死亡，其子為陳一清
    與陳漢賓）、陳明家、陳明石等5人為兄弟關係；㈡系爭建物
    係兩造與陳明財、陳漢賓、陳明家等6人，於95年間共同商
    議興建，於98年3月27日竣工，於98年7月14日取得使用執照
    ；㈢○○○路00號等房屋之出租及管理等事務，自88年8月起係
    由被上訴人之女陳珮羚處理，其中自95年9月1日起至98年6
    月底止之全部租金收入，均充作系爭建物之興建資金；㈣系
    爭建物於99年1月27日由陳明石完成第一次所有權登記；其
    中第2層建物於100年4月21日以買賣為原因移轉登記予陳芷
    琳；第3層建物於100年4月21日以買賣為原因移轉登記予訴
    外人陳維謙；第4層建物於100年4月21日以買賣為原因移轉
    登記予訴外人陳大煜，後於100年5月12日以贈與為原因移轉
    登記予訴外人陳淑卿；第5層建物於100年4月21日以買賣為
    原因移轉登記予陳一清與陳漢賓，於106年7月7日以買賣為
    原因登記與訴外人劉碧芳；其中第6層建物於100年4月21日
    以買賣為原因移轉登記予訴外人陳永勝後，再於100年5月9
    日以贈與為原因移轉登記予陳珮羚；系爭7樓建物於100年4
    月21日以買賣為原因移轉登記予訴外人陳宗儒；第8層建物
    於100年4月21日以買賣為原因移轉登記予陳明家後，再於10
    0年5月12日以贈與為原因移轉登記予訴外人陳建甫；系爭1
    樓建物及地下1樓等共用部分，現登記為上開最後所有權人
    所共有；陳明石受讓系爭1樓之共有人陳芷琳對於被上訴人
    無權占有系爭1樓所生之不當得利返還請求權等情，有卷附
    土地及建物第一類登記謄本、異動索引、債權讓與契約書可
    憑（見本院卷第385-455頁、第145頁），並為兩造所不爭執
    （見本院卷第499-501頁），堪信為真實。
四、本件應審究者為㈠系爭補償協議是否存在？上訴人得否依系
    爭補償協議，請求被上訴人給付按系爭7樓100年4月市價計
    算之補償？㈡上訴人依民法第179條規定，請求被上訴人返還
    按系爭7樓100年4月市價計算之利益，是否有理？㈢被上訴人
    是否無權占有系爭1樓，而受有租金之利益？上訴人依民法
    第179條規定，請求被上訴人返還相當於租金之不當得利，
    有無理由？㈣被上訴人抵銷抗辯，是否有理？茲分別論述如
    下：
  ㈠系爭補償協議是否存在？上訴人得否依系爭補償協議，請求
    被上訴人給付按系爭7樓100年4月市○○○○○○○　
　○○○○○○○0○○○○於00○00○0○○○○○○○○路00號等房屋租金收入之前
    ，均採5房「統支統付」之方式，平均分配租金，因此5兄弟
    各房對於系爭建物出資相同，均為5分之1云云。然查：　　
　⑴○○○路00號等房屋自95年9月1日起至98年6月底止之全部租金
    收入，均充作系爭建物之興建資金乙節，為兩造所不爭執（
    見本院卷第224頁、兩造不爭執事實㈢）。而○○○路00號等房
    屋自93年9月1日起至93年12月止，及自95年9月1日起至98年
    6月底止之租金收入，其中陳明財所有○○○路0000號之租金為
    548萬1449元、被上訴人所有○○○路0000號租金為549萬4675
    元、陳一清、陳漢賓所有○○○路0000號之租金為373萬6299元
    、陳明家所有○○○路0000號租金為365萬7699元、陳明石所有
    ○○○路00號租金為357萬3249元，合計2194萬3371元等情，業
    據被上訴人提出○○○路00號等房屋自93年9月至12月，及自95
    年9月1日起至98年6月底之租金帳冊及計算表為證（見原審
    卷一第34-254頁、原審卷二第42-75頁、原審卷三第10-13頁
    、本院卷第525-545頁）。是扣除○○○路00號等房屋自93年9
    月1日起至93年12月止之租金收入（即陳明財部分55萬5782
    元、被上訴人部分65萬2918元、陳一清、陳漢賓部分67萬92
    82元、陳明家部分60萬9282元、陳明石部分53萬4782元，見
    原審卷三第13頁）外；其餘自95年9月1日起至98年6月底止
    之租金收入，其中陳明財部分為492萬5667元（0000000－000
    000＝0000000）、被上訴人部分為484萬1757元（0000000元－
    652918＝0000000）、陳一清、陳漢賓部分為305萬7017元（0
    000000－000000＝0000000）、陳明家部分為304萬8417元（00
    00000－000000＝0000000）、陳明石部分為303萬8467元（000
    0000－000000＝0000000），合計為1891萬1325（0000000＋000
    0000＋0000000＋0000000＋0000000＝00000000）。堪認○○○路00
    號等房屋自95年9月1日起至98年6月底止之租金收入，合計
    為1891萬1325元。
　⑵上訴人雖否認上開租金帳冊及計算表之真正，然證人陳珮羚
    於原審證稱：系爭建物之興建經費是由○○○路00號等房屋之
    租金而來，因為陳明發委託伊管理該5棟建物，其他各房都
    知道，沒有意見；○○○路00號等房屋的租金在95年9月前都平
    均分配，95年9月後的租金去興建系爭建物；上開帳冊是伊
    所做，帳冊內很多手寫文字或數字都伊寫的，帳冊內容都是
    伊依照當時租金收入及支出來記載，內容都是真正，這些帳
    冊都有按時給5房兄弟查看，當時5房兄弟都沒有意見等語（
    見原審卷二第185-187頁）。核與證人陳珮羚於陳明財與被
    上訴人之另案即本院105年度上字第128號給付拆遷補償金事
    件中證稱：帳是伊做的，伊從88年8月管理5棟建物的出租、
    支出、簽約等事項，類似會計的工作；5棟建物是5個兄弟各
    別所有，他們共同委託伊來管理，4個月結帳一次，伊會做
    帳給各個共有人看，每個人都有本子，上面都會記載5棟房
    屋的收入及支出情形；95年9月以前都是將租金收入的總合
    扣除支出後除以5，每人分得1份；後來95年9月1日到98年6
    月底，租金就沒有再分給個人，而是拿去蓋系爭建物；98年
    7月1日以後5棟樓的租金，就各自分，沒有拿去蓋房屋，伊
    幫忙管帳到98年9月底，之後就各人管各人的房屋，當時系
    爭建物並沒有完工等語（見原審卷二第93頁反面）大致相符
    。則證人陳珮羚既受託管理○○○路00號等房屋出租事宜之人
    ，並製作租金帳冊供5房兄弟查閱，堪認上開租金帳冊及計
    算表應為真正，各房之租金收入均有不同；而○○○路00號等
    房屋於95年9月1日前之租金雖由5大房各分得1份，但自95年
    9月1日起至98年6月底止之租金收入合計1891萬1325元，均
    充作系爭建物之興建資金；自98年7月1日以後租金，則由5
    房兄弟均各自收取，不再充作系爭建物之興建資金。
　⑶又證人陳珮羚於另案證稱：伊幫忙管帳到98年9月底，當時系
    爭建物8樓並沒有完工，系爭建物後來收尾相關工程是被上
    訴人進行，伊有看到被上訴人在監工，伊母親叫伊載她去郵
    局領錢給被上訴人再拿給工人等語（見原審卷二第93頁反面
    -第94頁）；復於原審證稱：伊是在100年登記房子的時候，
    因為被上訴人出資多又出力，多分一層理由很足，大家也都
    沒有意見等語（見原審卷二第193頁）。而陳一清於另案亦
    證稱：系爭新建房屋於99年1月份產權登記之後，還有一些
    工程沒有完成，包括電信、水電、消防、地磚、油漆、鋁窗
    ，產權登記時整間只有毛胚屋而已；系爭建物一開始是登記
    給陳明石，再由陳明石移轉給各房，但分配登記完成之後，
    二次工程還沒有處理完畢等語（見本院卷第29頁反面）。陳
    明石、陳一清於另案亦證稱：系爭建物之工程係由兩造處理
    、收尾的錢是由陳明財、被上訴人所支付等語（見原審卷一
    第29頁反面）。另陳明財之子陳大煜亦曾以LINE通訊軟體通
    知5房兄弟及系爭建物所有權人「針對本棟興建期間陳明利
    的支出費用2,400,000，將透過由一樓出租及夾層套房收入
    來抵扣此項費用」，有該LINE對話訊息存卷可稽（見本院卷
    第109頁）。足見系爭建物於99年1月27日由陳明石完成第一
    次所有權登記時，尚未完工，係由被上訴人與陳明財負責收
    尾工程，亦證5兄弟各房之出資並非相同。
　⑷至陳明石雖主張○○○路00號房屋於88年7月3日起至98年12月間
    ，出租予統一超商，但該屋租金並未列入陳珮羚之帳冊，而
    係依5兄弟各房決議作為奉養父母之用，但陳明石仍可分配
    系爭建物，可徵5房兄弟出資均為5分之1云云，並提出租賃
    契約及台北西松郵局第3038號存證信函為證（見本院卷第56
    9-574頁）。然5兄弟各房關於○○○路00號等房屋於95年9月1
    日前之租金由各分得1份，及○○○路00號房屋租金，作為奉養
    父母之用之決議，乃各房決議興建系爭建物前之租金用途，
    無從逕予推論5兄弟各房就系爭建物之出資均相同，均為5分
    之1。故陳明石前揭主張，尚非可採。
  ⑸綜上，○○○路00號等房屋5兄弟各房租金收入本即不同，自95
    年9月1日起至98年6月底止之全部租金收入1891萬1325，雖
    均充作系爭建物之興建資金，但98年7月1日以後租金，已由
    5房兄弟各自收取，不再充作系爭建物之興建資金；而系爭
    建物於99年1月27日由陳明石完成第一次所有權登記時，尚
    未完工，並由被上訴人與陳明財處理收尾工程，5兄弟各房
    就系爭建物之出資並非相同。故上訴人主張5兄弟各房對於
    系爭建物出資相同，均為5分之1云云，尚非可採。
　⒉上訴人主張：因被上訴人表示願以市價補償僅分得一層建物
    之人，因而取得兩層建物，兩造間有系爭補償協議存在云云
    。然查：　　
　⑴被上訴人經由兩造與陳明財、陳漢賓、陳明家等6人之協議抽
    籤，抽得系爭建物6、7樓乙節，為兩造所不爭執。證人即陳
    一清之配偶蔡春華於原審雖證稱：蓋房子之前陳明財跟被上
    訴人有要求他們兩個人要兩層樓，大家當然不同意，但被上
    訴人有說他要補貼一層的錢，陳明財則沒有說話；伊先生跟
    陳明石有同意補貼方案，其他人伊不清楚等語（見原審卷二
    第17頁）。然證人蔡春華亦證稱抽籤當天伊沒有在場不清楚
    ，但被上訴人之後有跟伊先生說他多拿一層會拿錢出來等語
    （見原審卷二第17頁正反面）。足見證人蔡春華於抽籤當日
    並未在場，就補貼內容亦不清楚。
　⑵證人即陳明石之配偶邱蓓蓉固於原審證稱：大約是在99年至1
    00年間，在家大廳，5兄弟都有參與，老三已經過世了，所
    以他的小孩陳一清、陳漢賓有參與；一樓不能當店面，只能
    當成公設，剩下7樓作成5個籤，會有兩位抽到兩間，被上訴
    人、陳明財都說他要兩間，被上訴人說要補貼1間的人，當
    時陳明財也沒有反對等語（見原審卷二第15頁）。然證人邱
    蓓蓉就如何補貼之內容均表示細節伊不清楚，他們一直延後
    等語（見原審卷二第15頁反面-第16頁反面）。可見證人邱
    蓓蓉之證詞無法證明被上訴人同意補償，及補償之內容為何
    。
　⑶又證人陳漢賓於原審證稱：還沒動工前有討論，還沒抽籤前
    有事先討論誰要分哪層樓，後來才提到陳明財、被上訴人兩
    個人各要兩層樓；96年左右，大家就進行抽籤，一開始大家
    說看誰喜歡哪一樓來討論，被上訴人說要7、8樓，伊跟陳一
    清沒有意見，陳明家說他要2樓，陳明石說要2樓，後來陳明
    家退到8樓，被上訴人退到6、7樓，談不出來，後來才改抽
    籤；最後陳明財、被上訴人表示要兩層樓的時候，其實有人
    心理反對，但沒有講出來，至少當天抽籤的時候，大家對於
    陳明財、被上訴人多分一層沒有人表示反對；抽籤後被上訴
    人有說他多拿的部分願意拿出補貼，大家沒有同意或不同意
    ，就是沉默，後來各房應該沒有跟陳明財討論補貼的問題；
    因為大樓在蓋的時候，都是他們在處理，而且他們排行老大
    、老二，所以他們認為他們貢獻比較大，所以可以多分；伊
    沒有意見，但其他人伊不知道等語（見原審卷二第18頁反面
    -第20頁）。可見證人陳漢賓證稱抽籤時間為96年，與證人
    邱蓓蓉、蔡春華證稱抽籤時間為99至100年間有所不同；且
    其證稱各房兄弟對於被上訴人多分1層建物並沒有表示反對
    ，亦未討論補貼內容；其本人對於被上訴人多分得一層建物
    乙節，亦無意見。是依證人陳漢賓之證詞，亦無法證明系爭
    補償協議存在。
　⑷佐以系爭建物坐落土地即桃園市○○區○○段0○0地號土地，於99
    年1月27日由陳明石完成第一次所有權移轉登記後，陳明石
    於100年4月21日將上開土地應有部分5分之1，移轉登記予其
    女陳芷琳；陳明石並依陳明財指示，將上開土地應有部分各
    10分之１，移轉登記予陳維謙、陳大煜；將上開土地應有部
    分5分之1，移轉登記予陳一清、陳漢賓；依被上訴人指示，
    將上開土地應有部分各10分之1，移轉登記予陳永勝、陳宗
    儒；將上開土地應有部分5分之1，移轉登記予陳明家；嗣陳
    永勝部分於100年5月9日再以贈與為原因，移轉登記予陳珮
    羚；陳大煜部分於100年5月12日再以贈與為原因，移轉登記
    予陳淑卿；陳明家部分於100年5月12日以贈與為原因，移轉
    登記予陳建甫；陳一清、陳漢賓部分，則於106年7月7日以
    買賣為原因，移轉登記予劉碧芳等情，有土地登記謄本與地
    籍異動索引在卷可稽（見本院卷第251-253頁、第281-299頁
    ），並為上訴人所自陳（見本院卷第505頁）。可見被上訴
    人與陳明財雖各分得兩層建物，但就系爭建物坐落土地部分
    ，5兄弟各房核算應有部分均為5分之1。
　⑸再觀諸系爭1樓及地下1層部分，登記主要用途為系爭建物之
    騎樓、停車空間、機房等共用部分；其中系爭建物2樓（桃
    園市○○區○○段0000○號）應有部分為10分之2，系爭建物3、4
    樓（桃園市○○區○○段0000○0000○號）應有部分各為10分之1
    ，系爭建物5樓（桃園市○○區○○段0000○號）應有部分為10分
    之2，系爭建物6、7樓（桃園市○○區○○段0000○0000○號）應
    有部分各為10分之1，系爭建物8樓（桃園市○○區○○段0000○
    號）應有部分為10分之2等情，有系爭建物登記謄本在卷可
    稽（見本院卷第403頁）。可見系爭1樓及地下1層之共用部
    分，亦按5兄弟各房核算應有部分均為5分之1。
　⑹參以5兄弟各房自95年9月1日起至98年6月底止之全部租金收
    入合計1891萬1325元，均充作系爭建物之興建資金，業如前
    述。以此計算，系爭建物每層建物（含地下1層）之出資約
    為210萬1258元（計算式：00000000÷9＝0000000，元以下四
    捨五入），核與被上訴人自95年9月1日起至98年6月底止之
    租金收入484萬1757元，及其餘分配1層建物之陳一清、陳漢
    賓部分305萬7017元、陳明家部分304萬8417元、陳明石部分
    303萬8467元之差額約178萬元大致相當（計算式：0000000－
    0000000＝0000000）。足見5兄弟各房就系爭建物土地與1樓
    及地下1層部分，核算應有部分均為5分之1，僅陳明財與被
    上訴人各多分得1層建物，而被上訴人與分得1房兄弟之租金
    收入差額，與系爭建物每層出資大致相當。
  ⑺準此，證人邱蓓蓉、蔡春華及陳漢賓之證詞，均不足以證明
    系爭補償協議存在。且參諸系爭建物坐落土地，及系爭建物
    1樓與地下1層共用部分，均按5兄弟各房應有部分5分之1分
    配；僅系爭建物第2至8層部分，由陳明財與被上訴人各多分
    得1層建物；而該層建物出資約為210萬1258元，核與被上訴
    人及僅分配1層之兄弟租金收入差額約178萬元大致相當。堪
    信被上訴人辯稱因其出資較多，並負責興建及收尾工程，經
    由兩造與陳明財、陳漢賓、陳明家等6人之協議，多分得1層
    建物等語為可採，難認兩造間有系爭補償協議存在。從而，
    上訴人依系爭補償協議，請求被上訴人給付按系爭7樓100年
    4月市價計算之補償，即非有理。　　
　㈡上訴人依民法第179條規定，請求被上訴人返還按系爭7樓100
    年4月市價計算之利益，是否有理？
　　承上，被上訴人既依兩造與陳明財、陳漢賓、陳明家等6人
    之協議，多分得1層建物，即非無法律上之原因，而受有分
    得系爭7樓之利益。故上訴人依民法第179條規定，請求被上
    訴人返還按系爭7樓100年4月市價計算之利益，洵非有理。
　㈢被上訴人是否無權占有系爭1樓，而受有租金之利益？上訴人
    依民法第179條規定，請求被上訴人返還相當於租金之不當
    得利，有無理由？
　⒈上訴人主張被上訴人是否無權占有系爭1樓，而受有租金之利
    益云云。然查：
　⑴陳一清於104年12月30日與被上訴人之配偶李錦雲之對話中已
    表示：「是不是修理不要跟租金混在一起」「那時候我有跟
    伯父去，他收一收有問我要怎麼分，你租金分成三份，那裡
    修理，公款沒有錢，不要整理……，你要先出錢，我沒有意見
    ，你沒有要叫我出錢，你自己先拿錢整理，我沒意見，不過
    你整理以後要算錢，大家很囉唆，你今天還沒整理，那這裡
    整理要用多少錢，大家5人都拿錢出來再來整理，幹嘛急著
    做！現在整理好，租金混到8樓去，混在一起就不用那麼囉
    唆了」（見原審卷一第372頁反面-373頁）。可見陳一清並
    非不同意被上訴人就系爭1樓挑高部分改建為套房出租收益
    ，僅不同意被上訴人將系爭1樓租金與系爭建物收尾及二次
    施工費用逕予扣抵，而未分配租金。
　⑵另陳明財之子陳大煜亦以LINE對話訊息通知5房兄弟「○○○路0
    000號，致本棟所有樓層的所有權者：為解決一樓閒置問題
    及夾層套房的收入用途，針對本棟興建期間陳明利的支出費
    用2,400,000，將透過由一樓出租及夾層套房收入來抵扣此
    項費用。即2,400,000扣除歷年來夾層套房出租淨利，剩餘
    部分由一樓出租及夾層去抵扣。扣除完畢時收入存入一筆公
    共支出基金50萬元，其餘部分歸於所有權人按其持有比例計
    算。歷年夾層套房收支明細另附，一樓店面出租需要全體人
    簽名，收入支出的賬本由陳大煜、陳珮羚兩人共同監督。以
    下由各所有權人簽名」（見本院卷第109頁）。堪認系爭建
    物之所有權人應係同意被上訴人將系爭1樓挑高部分改建為3
    間套房出租收益，僅就該租金是否得以扣抵系爭建物興建及
    二次施工之費用有所有爭議；被上訴人並非無權占有系爭1
    樓，而擅自改建為3間套房出租他人，亦非無法律上之原因
    收取租金，核與不當得利之要件仍屬有間。故上訴人主張被
    上訴人無權占有系爭1樓，受有相當於租金之不當得利云云
    ，洵非可採。從而，上訴人依民法第179條規定，請求被上
    訴人返還陳明石自106年11月24日起訴前回溯5年相當於租金
    之不當得利29萬9640元，及返還陳一清自移轉登記前即106
    年7月6日起回溯5年相當於租金之不當得利9萬9768元，即非
    有據。
　㈣承上，上訴人依據系爭補償協議及民法第179條規定，請求被
    上訴人給付按系爭7樓100年4月市價計算之補償或利益；及
    依民法第179條規定，請求被上訴人返還系爭1樓相當於租金
    之不當得利，既非有理。則被上訴人是否代墊系爭建物之出
    租裝潢成本32萬9082元、電費及公共設施電費42萬6603元、
    終止租約和解金18萬元、二次施工及收尾工程費用240萬元
    ，是否得以抵銷等爭點，已毋庸審酌。
五、從而，上訴人依系爭補償協議及民法第179條規定，請求㈠被
    上訴人應給付陳明石252萬5000元、陳一清126萬2500元，及
    均自104年12月26日起至清償日止，按週年利率5﹪計算之利
    息；㈡被上訴人應給付陳明石22萬8000元、陳一清9萬9768元
    ，及均自起訴狀繕本送達翌日起至清償日止，按週年利率5﹪
    計算之利息；均為無理由，不應准許。原審為上訴人敗訴之
    判決，理由雖與本院容有不同，但結論並無二致，本院仍應
    予以維持。上訴意旨仍執前詞指摘原判決不當，求予廢棄，
    為無理由，應駁回其上訴。又陳明石追加聲明請求被上訴人
    應再給付7萬1640元，及自起訴狀繕本送達翌日起至清償日
    止，按週年利率5﹪計算之利息，亦為無理由，應併予駁回。
六、本件事證已臻明確，兩造其餘之攻擊或防禦方法及所用之證
    據，經本院斟酌後，認為均不足以影響本判決之結果，爰不
    逐一論列，附此敘明。
七、據上論結，本件上訴人之上訴、陳明石之追加之訴，均為無
    理由。爰判決如主文。
中　　華　　民　　國　　109 　年　　11　　月　　11　　日
  　　　　　　　　民事第九庭  
  　                    審判長法  官  楊絮雲   
                              法  官  張宇葭
                              法  官  郭顏毓
正本係照原本作成。
上訴人（陳一清需合併上訴利益額逾新臺幣150萬元）如不服本
判決，應於收受送達後20日內向本院提出上訴書狀，其未表明上
訴理由者，應於提出上訴後20日內向本院補提理由書狀（均須按
他造當事人之人數附繕本）上訴時應提出委任律師或具有律師資
格之人之委任狀；委任有律師資格者，另應附具律師資格證書及
釋明委任人與受任人有民事訴訟法第466條之1第1項但書或第2項
（詳附註）所定關係之釋明文書影本。如委任律師提起上訴者，
應一併繳納上訴審裁判費。
中　　華　　民　　國　　109 　年　　11　　月　　11　　日

    　　　　　　　　　　　　　書記官  馬佳瑩
附註：
民事訴訟法第466條之1（第1項、第2項）：
對於第二審判決上訴，上訴人應委任律師為訴訟代理人。但上訴
人或其法定代理人具有律師資格者，不在此限。
上訴人之配偶、三親等內之血親、二親等內之姻親，或上訴人為
法人、中央或地方機關時，其所屬專任人員具有律師資格並經法
院認為適當者，亦得為第三審訴訟代理人。